---
title: "Анализ временного ряда"
author: "Владимир Агеев"
output: 
  html_notebook:
      toc: yes
      toc_float: yes
      toc_depth: 3
---
```{r, echo=FALSE, include=FALSE}
library(dplyr)
library(forecast)
library(Rssa)
```

#Временной ряд

Данные -- траты жителей Великобритании за рубежом с января 1980г. по декабрь 2016г. в миллионах £.

Чуть более свежие данные можно найти здесь: https://www.ons.gov.uk/peoplepopulationandcommunity/leisureandtourism/timeseries/gmam/ott
```{r}
uk <- read.csv("UK.csv", sep = ',', stringsAsFactors = FALSE)
uk <- ts(uk$EXPEND, start = c(1980, 1), frequency = 12)

df.uk <- data.frame(seq.Date(from = as.Date("1980-01-01"), to = as.Date("2016-12-01"), by = "month"), uk)
colnames(df.uk) <- c("DATE", "EXP")
tail(uk, 24)
```
```{r, fig.width= 10, fig.height= 5}
plot(uk)
```
Тренд сначала похож на линейный, примерно в 2008 году резко меняется. Имеет смысл рассматривать только конец ряда, сославшись на то, что резкое изменение тренда связано с финансовым кризисом.

Модель не аддитивная, амплитуда сезонной компоненты не постоянна. Посмотрим, что происходит при логарифмировании.

```{r, fig.width= 10, fig.height= 5}
plot(log(uk))
```

Амплитуда не постоянна, значит, модель не является мультипликативной. 

#Периодограмма
$(x_1, \ldots, x_N)$ -- ряд. 

Представим его в виде
$x_n = C_0 + \sum\limits_{k=1}^{[(N-1)/2]}(C_kcos(2\pi n k/N) + S_ksin(2\pi n k/N))$  ($+ C_{N/2}(-1)^n$), если $N$ -- четное.

Общий вид периодограммы:

$\widetilde{П}_x^N(w) = \frac{1}{N}|\sum\limits_{n = 0}^{N - 1} e^{-2\pi iwn} x_{n + 1}|^2$, $w \in (-1/2, 1/2)$

Так как ряд вещественный,  рассматриваем
$П_x^N(k/N) = \frac{N}{2}\begin{cases}
2C_0^2, &k = 0\\
C_k^2 + S_k^2, &0 < k < \frac{N}{2}\\
2C_{N/2}^2, &k = \frac{N}{2}
\end{cases}$



```{r, fig.width= 10, fig.height= 5}
spec.pgram(uk, detrend = FALSE, fast = FALSE, log='no', xaxt = 'n')
axis(1, at = c(0,1,2,3,4,5,6), labels = c('0', '1/12', '2/12', '3/12', '4/12', '5/12', '6/12'))
```
```{r, fig.width= 10, fig.height= 5}
spec.pgram(uk, detrend = TRUE, fast = FALSE, log='no', xaxt = 'n')
axis(1, at = c(0,1,2,3,4,5,6), labels = c('0', '1/12', '2/12', '3/12', '4/12', '5/12', '6/12'))
```
Заметны периоды 12 (год), 6 (полгода), 4 (квартал), 2.4, 2 и частота близкая к нулю.


##Отступление: Пример про растекание частоты
```{r, fig.width= 10, fig.height= 5}
par(mfrow=c(1,2))
spec.pgram(cos(2*pi*1:92/10), detrend = FALSE, fast = FALSE, log='yes', taper=0, pad=0) #растекается
spec.pgram(cos(2*pi*1:100/10), detrend = FALSE, fast = FALSE, log='yes', taper=0, pad = 0)#не растекается
```

##Отступление: белый шум

* $w_t, t = 0, \pm 1, \pm 2, \ldots$ -- некоррелированые случайные величины, $\mathbb{E}w_t = 0,~\sigma_w^2$, пишут, например, $w_t \sim wn(0,~\sigma_w^2)$.

* если кроме того $w_t$ -- iid, пишут $iid(0,~\sigma_w^2)$

* если $w_t$ -- iid и $w_t \sim N(0, ~\sigma_w^2)$, шум гауссовский

Периодограмма гауссовского шума
```{r, fig.width= 10, fig.height= 5}
wn <- ts(rnorm(1000))
spec.pgram(wn, detrend = FALSE, log = 'no')
```




```{r, fig.width= 10, fig.height= 5}
spec.pgram(wn, detrend = FALSE, log = 'yes')
```



Автоковариационная функция
```{r, fig.width= 10, fig.height= 5}
acf(wn)
```



#Cглаживание временного ряда и выделение тренда

Тренд -- полиномиальная аппроксимация некоторой параметрической функции.

Тренд -- медленно меняющаяся компонента ряда.

Тренд -- случайный процесс.

Чем отличается сглаживание от выделения тренда?

* Сглаживание даст медленно меняющуюся компоненту. Если понимать тренд как некоторую неслучайную функцию, то можем получить тренд, а можем и нет.


##Линейный фильтр, FIR, причинный фильтр, АЧХ, ФЧХ 
$x_n$ -- ряд.

Фильтры

* $y_j = (\Phi(X))_j = \sum\limits_{i = -\infty}^{\infty} h_i x_{j- i}$ -- линейный фильтр

* $\{h_i\}$ -- импульсная характеристика (impulse response)

* FIR -- finite impulse response, конечное число $h_i$ ненулевые, т.е. $(\Phi(X))_j = \sum\limits_{i = -r_1}^{r_2} h_i x_{j- i}$

* Причинный фильтр (casual filter), смотрим только в "прошлое": $(\Phi(X))_j = \sum\limits_{i = 0}^{r} h_i x_{j- i}$

АЧХ, ФЧХ

* $H_{\Phi}(z) = \sum\limits_i h_i z^{-i}$ -- передаточная функция (transfer function)

* $|H_{\Phi}(e^{i2\pi w})|$ -- Амплитудно частотная характеристика (АЧХ, frequency response), показывает как меняется амплитуда в зависимости от частоты

* $\varphi_\Phi(w) = Arg H_{\Phi}(\varphi^{i2\pi w})$ -- Фазочастотная характеристика (phase response)

##Cкользящее среднее

Скользящее среднее -- линейный фильтр, для которого $h_i = \frac{1}{2M + 1}$.


```{r}
MovAvg <- function(series, M){
  
  avg <- sapply(1:length(series), FUN = function(i){
    l <- ((i-M):(i-1))
    l <- l[l > 0]
    
    r <- ((i + 1):(i+M))
    r <- r[r <= length(series)]
    
    h <- 1/(length(r) + length(l) + 1)
    
    sum(series[c(l,i,r)] * h) 
  })
}


frequencyResponse <- function(h, w){
  fr <- w
  if(max(fr) > 0.5) fr <- fr / (max(w) * 2)
  sapply(fr, function(freq){
    cs <- cos(2*pi*freq *(1:length(h)))
    pr <- h * cs
    return(abs(sum(pr)))
  })
}

periodogramBuilder <- function(series, filtered){
   par(mfrow=c(1,3))
   
   sp.initial <- spec.pgram(series, detrend = FALSE, fast = FALSE, log='no', taper=0)
   sp.filtered <- spec.pgram(na.omit(filtered), detrend = FALSE, fast = FALSE, log='no', taper=0)
   sp.difference <- spec.pgram(na.omit(series - filtered), detrend = FALSE, fast = FALSE, log='no', taper=0)
   par(mfrow=c(1,1))
}


movingAverageFiltering <- function(timeSeries,m){
  if( !is.ts(timeSeries)){
    stop("Object given is not a ts object!")
  }
  
  par(mfrow=c(1,1))
  #Initial
  plot(timeSeries, type='l', lty=2, ylab = 'Rate')
  
  h <- rep(1,(2*m+1))/(2*m+1)
  #average
  filtered <- ts(MovAvg(timeSeries, m), start = c(1980, 1), frequency = 12) 
  lines(filtered, col='red')
  #difference (detrended)
  difference <- timeSeries - filtered
  plot(difference, type = 'l')
  
  #comparing periodograms
  periodogramBuilder(timeSeries, filtered)

  #Frequency response
  par(mfrow=c(1,1))
  sp.filtered <- spec.pgram(na.omit(filtered), detrend = FALSE, fast = FALSE, log='no', taper=0, plot = FALSE)
  fr.filtered <- frequencyResponse(h, sp.filtered$freq)
  plot(x = sp.filtered$freq, y = fr.filtered, type = 'l', xlab = "frequency", ylab = "response")
}
```

Сгладим ряд. Выберем окно кратное 12, чтобы убрать сезонность.
```{r, fig.width=10, fig.height=5}
movingAverageFiltering(uk, 12)
```
Вся периодика ушла в остаток. Компонента, соответствующая низкой частоте, смешалась с трендом.

Увиличиваем окно
```{r, fig.width=10, fig.height=5}
movingAverageFiltering(uk, 24)
movingAverageFiltering(uk, 36)
movingAverageFiltering(uk, 60)
```
Чем больше окно, тем сильнее подавляем высокие частоты, что видно по АЧХ.

"Low-pass filter" -- высокие частоты убираем, низкие оставляем.

##Смещение при сглаживании фильтром скользящего среднего. Роль второй производной

Общий вид фильтра:
\begin{align*}
  y(a) = \int_{-\delta}^{\delta} f(a + x) w(x) dx, \quad \int_{-\delta}^{\delta} w(x)dx = 1,\quad \int_{-\delta}^{\delta} x w(x)dx = 0. 
\end{align*}

Пусть $f$ -- некоторая гладкая функция, применим к ней фильтр.

\begin{align*}
  f(a + x) = f(a) + f'(a)x + f''(a)\frac{x^2}{2} + \ldots,\\
  y(a) \approx f(a) + f'(a) 0 + f''(a)\frac{x^2}{2} \int_{-\delta}^{\delta} x^2 w(x)dx.
\end{align*}

В случае скользящего среднего $w(x) = \frac{1}{2\delta}$, следовательно, у нас всегда будет смещение $\approx \frac{\delta^2}{3} \frac{f''(a)}{2}$. 

##Отступление: перерисовка и запаздывание
Перерисовка

Возникает из-за того, что нам нехватает точек справа, чтобы посчитать среднее. При добавлении новой точки среднее пересчитывается.


Последовательно добавляем последние 100 точек.
```{r}
plot(y = uk, x = (1:444), type = 'l')
for(i in 100:1){
  ma <- MovAvg(head(uk, -i), 12)
  lines(ma, type = 'l', col = 'red', ylim = c(0, 6000), xlim = c(0, 450))
}
```

Запаздывание

Рассмотрим причинный фильтр, например скользящее среднее, которое считается только по "прошлому".

```{r}
MovAvg.cause <- function(series, M){
  avg <- sapply(1:length(series), FUN = function(i){
    l <- ((i- M + 1):(i-1))
    l <- l[l > 0]
    h <- 1/length(l)
    sum(series[c(l,i)] * h) 
  })
}
```

```{r}
plot(y = uk, x = (1:444), type = 'l')
ma.c <- MovAvg.cause(uk, 24)
ma <- MovAvg(uk, 24)
lines(ma.c, type = 'l', col = 'red', ylim = c(0, 6000), xlim = c(0, 450))
lines(ma, type = 'l', col = 'blue', ylim = c(0, 6000), xlim = c(0, 450))
legend("topleft", c("Usual", "Casual"), lty=c(1,1), lwd=c(2.5,2.5),col=c("blue","red"))
```
Видно, что casual фильтр "догоняет" обычное среднее только через  некоторое количество точек.



##Скользящая медиана

В отличие от скользяещего среднего, устойчива к аутлаерам. Но негладкая и не является оценкой м.о. для несимметричного ряда. Иногда сначала применяют скользящую медиану, а потом результат сглаживают скользящим средним. 

```{r, fig.width=10, fig.height=5}
movingMedianFiltering <- function(timeSeries,k){
  if( !is.ts(timeSeries)){
    stop("Object given is not a ts object!")
  }
  
  par(mfrow=c(1,1))
  #Initial
  plot(timeSeries, type='l', lty=2, ylab = 'Rate')
  #median
  filtered <- runmed(timeSeries, k)
  lines(ts(filtered, start = c(1980, 1), frequency = 12 ) , col='red', type='l')
  #difference (detrended)
  difference <- timeSeries - filtered
  plot(difference, type = 'l')
  
  #comparing periodograms
  
  periodogramBuilder(timeSeries, filtered)
}


movingMedianFiltering(uk, 13)
```

##Разность первого порядка
```{r, fig.width=10, fig.height=5}
df <- diff(uk)
h.df <- c(-1,1)
plot(df, type='l', main='difference')
par(mfrow=c(1,2))
sp.initial <- spec.pgram(uk, detrend = FALSE, fast = FALSE, log='no', taper=0)
sp.df <- spec.pgram(na.omit(df), detrend = FALSE, fast = FALSE, log='no', taper=0)
par(mfrow=c(1,1))
fr.df <- frequencyResponse(h.df, sp.df$freq/12)
plot(x = sp.df$freq, y = fr.df, type = 'l', xlab = 'frequency', ylab = 'response')

```
"High-pass filter" -- пропускает высокие частоты, низкие убирает.

Почему переход к разностям это хорошо?

* Если модель нашего ряда имеет вид $x_t = \mu_t + y_t$, где $\mu_t$ -- тренд, $y_t$ -- стационарный процесс, то при переходе к разностям получим стационарный ряд, особенно, если тренд фиксирован (например, линейный)

* Уберем низкие частоты, усилим вклад высоких

* Уберем линейный тренд (если перейдем к разностям второго порядка, то квадратичный и т.д.)

Минусы

* Увеличиваем вклад шума



#Сглаживание и выделение тренда с помощью регрессии
##Линейная регрессия

```{r, fig.width=10, fig.height=5}
fit <- lm(df.uk$EXP ~ df.uk$DATE, unemployment.data)
plot(df.uk, type='l')
abline(fit, col='red')
periodogramBuilder(df.uk$EXP, fit$fitted.values)
plot(fit$residuals, type='l')
```

##Полиномиальная регрессия
```{r}
cs <- cos(2*pi*(1:length(uk))/12)
sn <- sin(2*pi*(1:length(uk))/12)

fit <- lm(EXP ~ stats::poly(df.uk$DATE, 10)
                  , df.uk)
plot(df.uk, type='l', ylab="EXP")
lines(y= fitted(fit), x= df.uk$DATE, col='red')
plot(fit$residuals, type='l')
periodogramBuilder(df.uk$EXP, fit$fitted.values)
```

##Kernel Smoothing (kernel regression)

Kernel Smoothing -- скользящее среднее, в котором используется весовая функция (kernel).

Cчитаем, что наш ряд имеет вид:
\begin{align*}
  x_t = f_t + y_t,
\end{align*}
где $f_t$ -- некоторая гладкая функция, $y_t$ -- стационарный процесс. Тогда 
\begin{align*}
\hat{f}_t = \sum_{i = 1}^{n}w_i(t)x_i,
\end{align*}
где
\begin{align*}
w_i(t) = K(\frac{t-i}{b}) / \sum_{j = 1}^{n}K(\frac{t-j}{b}).
\end{align*}

Обычно $K(z) = \frac{1}{\sqrt{2\pi}} \exp(-z^2 / 2)$.

```{r}
plot(uk, type='l', ylab="EXP")
trend.sm <- ksmooth(time(uk), uk, 'normal', bandwidth = 2)
lines(trend.sm, col='red')

plot(uk - trend.sm$y)
periodogramBuilder(uk, trend.sm$y)
```

##Nearest Neighbor Regression

Строим линейную регрессию на $k$ ближайших соседей. Т.е. предсказываем $x_t$ по $\{x_{t-k/2},\ldots, x_t,\ldots, x_{t+k/2}\}$.

```{r}
plot(uk, type='l', ylab="m £")
neigh.t <- supsmu(time(uk), uk, span = .5)
neigh.s <- supsmu(time(uk), uk, span = .01)
lines(neigh.t, col='red')
lines(neigh.s, col='blue')


plot(uk - neigh.t$y)
periodogramBuilder(uk, neigh.t$y)
plot(uk - neigh.s$y)
periodogramBuilder(uk, neigh.s$y)
```

#Seasonal and Trend Decomposition (STL)


Хотим представить ряд в виде $X_n = T_n + S_n + N_n$.

Будем делать все для логарифмированного ряда, так как он похож на линейную модель (амплитуда примерно одинакова). Можно заменить далее сложение на умножение, разность на деление и получить алгоритм для мультипликативной модели.

Хорошее описание алгоритма нашел здесь:
http://www.abs.gov.au/websitedbs/d3310114.nsf/51c9a3d36edfd0dfca256acb00118404/c890aa8e65957397ca256ce10018c9d8!opendocument

* Начальная оценка тренда. Применяем скользящее среднее с длиной окна T, в нашем случе кратной 12.


```{r}
T1 <- MovAvg(log(uk), 24)
SN1 <- log(uk) - T1
periodogramBuilder(log(uk), T1)
```

* Получили ряд в виде $X_n = \widetilde{T}_n + \widetilde{S_n + N_n}$

*  Оценка сезонной компоненты. Сглаживаем $\widetilde{S_n + N_n}$ с маленьким окном. Получаем $\widetilde{S_n + N_n} = \widetilde{S}_n + \widetilde{N}_n$. 

* Убираем полученную сезонность из исходного ряда, получаем оценку исправленного ряда (adjusted).


```{r}
S1 <- MovAvg(SN1, 2)
ADJ1 <- log(uk) - S1
periodogramBuilder(SN1, S1)
```
* Улучшенная оценка тренда. Применяем скользящее среднее с большим окном к исправленному ряду $X_n - \widetilde{S}_n$, получаем $\widetilde{\widetilde{T}}_n +  \widetilde{\widetilde{N}}_n$

* Отсюда второй раз оцениваем $\widetilde{\widetilde{S_n + N_n}} = X_n - \widetilde{\widetilde{T}}_n$

```{r}
T2 <- MovAvg(ADJ1, 24)
SN2 <- log(uk) - T2
periodogramBuilder(ADJ1, T2)
```

* Применяем скользящее среднее с маленьким окном к $\widetilde{\widetilde{S_n + N_n}}$, получаем $\widetilde{\widetilde{S}}_n +  \widetilde{\widetilde{\widetilde{N}}}_n$. Cнова оцениваем исправленный ряд
```{r}
S2 <- MovAvg(SN2, 2)
ADJ2 <- log(uk) - S2
periodogramBuilder(SN2, S2)
```

* Финальная оценка тренда и шума

```{r}
T3 <- MovAvg(ADJ2, 24)
N1 <- ADJ2 - T3
periodogramBuilder(ADJ2, T3)
```



* Получили $X_n = \widetilde{\widetilde{T}}_n + \widetilde{\widetilde{S}}_n +  \widetilde{\widetilde{\widetilde{N}}}_n$

```{r, fig.height=10, fig.width=8}
par(mfrow=c(4,1))
plot(log(uk), type = 'l', ylab='Original')
plot(T3, type='l', ylab='Trend')
plot(S2, type='l', ylab = 'Seasonal Component')
plot(N1, type='l', ylab='Noise')
```

```{r}
acf(N1, lag.max = 100)
```
Шум белым не получился. Как видно из последних периодограмм, много периодических компонент так и не выделились в сезонную компоненту.


#STL (LOESS)

```{r, fig.width=10, fig.height=10}
uk.stl <- stl(uk, s.window = 13, l.window = 13, outer = 0, inner = 2, t.window = 35)
plot(uk.stl)
```

##Стабилизация дисперсии

Остаток после stl
```{r}
rem <- uk.stl$time.series[,3]
plot(rem)
```

Прологорифмируем исходный ряд и снова посмотрим на остаток после выделения тренда.
```{r}
uk.log <- log(uk)
uk.log.stl <- stl(uk.log, s.window = 13, l.window = 13, outer = 0, inner = 2, t.window = 35)
log.rem <- uk.log.stl$time.series[,3]
plot(log.rem)
```

Оценим дисперсию

Идея 
* Выделив тренд, получили шум с некоторой дисперсией $\xi_n = \sigma(n)\eps_n$

* Выделить тренд у $\xi_n^2 = \sigma(n)^2\eps_n^2$ -- все равно, что найти среднее $\mathbf{E}\xi_n^2 = \sigma(n)^2$

Возведем остаток в квадрат и выделим тренд скользящим средним
```{r}
dif.sqr <- ts(log.rem^2)
plot(dif.sqr, type = 'l')
sigma.n.sqr <- MovAvg(dif.sqr, 24)
lines(sigma.n.sqr, col='red')
legend("topleft", c("Rem^2", "sigma(n)^2"), lty=c(1,1), lwd=c(2.5,2.5),col=c("black","red"))
```

Построим огибающую 
```{r}
noise <- ts(log.rem / sqrt(sigma.n.sqr))
plot(log.rem, type = 'l')
lines(ts(sqrt(sigma.n.sqr), start = c(1980, 1), frequency = 12), col = 'blue')
lines(ts(-sqrt(sigma.n.sqr), start = c(1980, 1), frequency = 12), col = 'blue')
```

Оценка шума, ее периодограмма и автоковариационная функция
```{r}
plot(noise)
spec.pgram(na.omit(noise), detrend = FALSE, fast = FALSE, log='no', taper=0)
acf(noise, lag.max = 50)
```







